【裁判字號】    98,司繼,399
【裁判日期】    981217
【裁判案由】    拋棄繼承
【裁判全文】
臺灣台中地方法院民事裁定             98年度司繼字第399號
聲  明  人
即  繼承人  甲○○
                    3樓
            乙○○
兼  共  同
送達代收人  丙○○
上列聲明人聲明拋棄繼承權事件，本院裁定如下：
    主  文
聲明駁回。
程序費用由聲明人負擔。
    理  由
一、按遺產繼承人，除配偶外，依左列順序定之：(一)直系血親卑
    親屬、(二)父母、(三)兄弟姐妹、(四)祖父母；又先順序之繼承人
    均拋棄其繼承權時，由次順序之繼承人繼承，民法第一千一
    百三十八條、第一千一百七十六條第六項前段分別定有明文
    ，是遺產繼承人除配偶外，若前順位繼承人均拋棄繼承時，
    後順位繼承人如未依法聲明拋棄繼承者，自仍應由其繼承。
    而繼承人拋棄其繼承權，應於知悉其得繼承之時起三個月內
    以書面向法院為之，民法第一千一百七十四條第二項亦定有
    明文，上開規定之立法意旨，無非使繼承之法律關係藉短期
    除斥期間早臻確定，以保護被繼承人之債權人，並求慎重。
    是繼承權之拋棄為要式行為，屬強制規定，如逾期不向法院
    為拋棄繼承，即非合法，而不生拋棄之效力。
二、本件聲請意旨略以：被繼承人丁○○不幸於民國九十四年二
    月十七日死亡，聲明人丙○○、甲○○及乙○○均為被繼承
    人丁○○之兄弟姊妹，被繼承人之配偶林陳儉已離異，其第
    一順序之繼承人均拋棄繼承，並經鈞院准予備查在案，而第
    二順序之繼承人即被繼承人之父母均已歿。聲明人等自願拋
    棄繼承權，爰依民法第一千一百七十四條之規定聲請核備云
    云，並提出戶籍謄本、繼承系統表、繼承拋棄書及印鑑證明
    等為證。
三、又按非訟事件，應依非訟事件程序處理，法院僅須形式上審
    查是否符合非訟事件程序上之要件，無需為實體上之審查，
    是關於向法院為表示拋棄之人是否為繼承人？知悉得繼承之
    年月日？有無以書面通知因其拋棄而應為繼承之人或有不能
    通知之情形等等，雖依非訟事件法第十六條規定，得依職權
    調查事實及必要之證據。然向法院為拋棄繼承之表示，既為
    非訟事件，法院僅須為「形式審查」，依當事人提出或法院
    職權形式調查所得之證據，就聲明拋棄繼承權之已逾拋棄繼
    承之時間，依法即須予以駁回，倘聲請人或利害關係人對之
    有所爭執，認為其拋棄繼承並未逾期，其對於被繼承人遺留
    之遺產無繼承權，依法應另行提起實體訴訟，以謀解決，非
    訟事件法院不得於該非訟事件程序中為實體上之審查及裁判
    。
四、經查，本件被繼承人丁○○於九十四年二月十七日死亡，且
    被繼承人之配偶林陳儉已離異，有除戶戶籍謄本附卷可按。
    又被繼承人之第一順序之繼承人均已拋棄繼承，並經本院准
    予備查在案，而第二順序之繼承人均已歿等情，此業經本院
    依職權調閱本院九十四年度繼字第五八四號卷宗核閱屬實，
    並有林振祥、林郭雅之除戶戶籍謄本在卷可稽。聲明人等均
    為被繼承人之兄弟姊妹，為被繼承人之第三順序繼承人，渠
    等於九十八年七月十七日以書面向本院為拋棄繼承意思表示
    ，惟聲明人等於第一順序之繼承人聲明拋棄繼承之際即九十
    四年三月間，業已收受前順位拋棄繼承人寄發之拋棄通知，
    有經簽收之存證信函回執附於上開案卷可憑，縱聲明人等到
    院抗辯均由親友或管理員代為收受，該親友或管理員並未轉
    交云云，惟並未提出任何事證，顯不足為採。是依上揭規定
    ，聲明人等既已於九十四年三月間收受前順位拋棄繼承人寄
    發之拋棄通知，惟渠等竟遲至九十八年七月十七日始具狀向
    本院聲明拋棄繼承，顯逾三個月之期限，聲明人等聲明拋棄
    繼承於法不合，應予駁回。
五、依非訟事件法第二十一條第一項前段，裁定如主文。
中    華    民    國    98    年    12    月    17    日
                  家事法庭    司法事務官  蔡秉芳
以上正本係照原本作成。
如對本裁定抗告須於裁定送達後十日內向本院提出抗告狀，並應
繳納抗告費新台幣一千元。
中    華    民    國    98    年    12    月    17    日
                              書  記  官  蔡萍萍


司法院資訊處製作；財團法人民間司法改革基金會備份。
